【裁判字號】    99,消債更,36
【裁判日期】    990803
【裁判案由】    更生事件
【裁判全文】
臺灣臺北地方法院民事裁定            99年度消債更字第36號
聲  請  人
即  債務人  甲○○
上列當事人因消費者債務清理事件聲請更生，本院裁定如下：
    主  文
更生之聲請駁回。
聲請費用由聲請人負擔。
    理  由
一、按債務人對於金融機構因消費借貸、自用住宅借款、信用卡
    或現金卡契約而負債務，在聲請更生或清算前，應提出債權
    人清冊，以書面向最大債權金融機構請求協商債務清償方案
    ，並表明共同協商之意旨，消費者債務清理條例（下稱消債
    條例）第151 條第1 項定有明文。又聲請更生或清算不合程
    式或不備其他要件者，法院應以裁定駁回之。但其情形可以
    補正者，法院應定期間先命補正，復為消債條例第8 條所明
    定。另債務人不能清償債務或有不能清償之虞者，得依消債
    條例所定更生或清算程序，清理其債務，消債條例第3 條亦
    定有明文。再消債條例為兼顧債權人、債務人雙方之利益，
    使陷於經濟上困境之消費者得以清理債務，採重建型之更生
    及清算型之清算程序雙軌制，利用此兩種程序妥適調整債務
    人與債權人及其他利害關係人間之權利義務關係，保障債權
    人獲得公平受償，並謀求消費者經濟生活之更生機會。且債
    務人受法院裁定開始更生或清算程序者，其生活、資格、權
    利等均將受限制，該等程序係債務清理之最後手段，於債務
    人無法與債權人協商時，始適用更生或清算程序清理其債務
    。固協商前置程序之意旨，在使金融機構與債務人就特定種
    類之債務清理事務上，利用法院程序外解決之協商機制，為
    迅速有效之自主性解決。而此一程序之進行，有賴當事人間
    之協力配合，本於誠信為基礎，形成債務清理之共識，各當
    事人自兼負有最大的誠實協力義務，以形成協商成立。
二、聲請意旨略以：聲請人曾向最大債權金融機構國泰世華商業
    銀行申請協商，聲請人願意每月清償新臺幣（下同）6,000
    元，然因國泰世華商業銀行要求每月清償6,477 元，且不願
    將資產公司債權納入協商，而協商不成立，且其無擔保或無
    優先權之債務總額未逾1,200 萬元，復未經法院裁定開始清
    算程序或宣告破產，爰向本院聲請更生等語。
三、經查，聲請人業於民國99年間，向國泰世華商業銀行申請前
    置協商，協商條件係每月還款6,477 元，然因聲請人無法負
    擔且該協商金額未納入民間資產公司債權而拒絕等情，已據
    聲請人自承在卷，並有前置協商不成立通知書在卷可按，堪
    可認定。次查，聲請人於98年11月後任職於熊貓複合式餐廳
    ，每月薪資18,600元，美樂家公司獎金每月平均4,000 元乙
    節，有在職服務暨薪資證明書、郵局存摺影本在卷可憑（見
    本院卷第39頁、第25頁至第35頁）。足認聲請人每月平均收
    入為22,600元。至聲請人固主張其每月必要支出為16,500元
    ，然消債條例更生、清算制度之立法目的，係為使不幸陷入
    經濟困境之債務人得以清理債務、重建生活，並在清理過程
    中保有符合人性尊嚴之最低基本生活，但非維持債務人過去
    慣常生活，是於評估債務人是否有不能清償債務或有不能清
    償之虞時，應非由債務人任意主張其基本生活費用之數額，
    而是債務人應在維持基本生活之情況下，於能力範圍內盡力
    清償債務，否則將造成揮霍無度致難以履行者，反而更容易
    進入更生程序之不合理現象，於參諸內政部社會司所公告之
    98年度臺北市每人每月最低生活標準14,152元（該最低生活
    費用即包括食、衣、住、行等費用在內），自應以該最低生
    活標準為聲請人必要生活費用之計算，始為合理。是聲請人
    每月收入22,600元扣除每月必要支出14,152元後尚餘8,448
    元。是聲請人每月所餘金錢既堪履行上開協商金額6,477 元
    ，自非屬具有不能清償之情事。又聲請人主張協商金額未包
    含普羅米斯公司、臺灣金聯公司、台新資產公司之債權，致
    協商不成立云云。惟查，消債條例所定之前置協商，並未強
    制全體債權人加入，抗告人尚不能以仍有其他債權人未列入
    前置協商而拒絕最大債權銀行所提出具有履行可能性之清償
    方案。再者，倘抗告人因前置協商方案所不及之債權人行使
    權利之後，造成其無法履行協商方案時，非不得請求法院開
    啟債務清理程序之機會，抗告人倘若日後發生不可歸責於己
    之事由，致無法繼續履行債務時，仍得依消債條例第151 條
    第5 項規定向法院聲請更生，是抗告人尚難以非金融機構債
    權人未列入協商為由，片面拒絕還款方案，致協商不成立，
    而逕向法院聲請更生。從而，聲請人並非無法維持最低基本
    生活及履行協商條件，然聲請人仍拒絕國泰世華商業銀行提
    出之協商條件。則依前開說明，聲請人顯無參與前置協商之
    誠意，亦堪認定。
四、綜上所述，聲請人既無參與前置協商之誠意，且更生之聲請
    ，係責任財產制度下最後之手段，須以債務人實質上已不能
    清償者為限，此乃消債條例第3 條所明定，聲請人每月收入
    扣除必要支出費用後，並無「不能清償債務或不能清償之虞
    」，則更生之聲請不符本條例第3 條所定要件，且上開欠缺
    又屬無從補正，依首揭說明，自應駁回其聲請，爰裁定如主
    文。
中    華    民    國    99    年    8     月    3     日
                  民事第二庭      法  官  黃呈熹
以上正本係照原本作成
如不服本裁定，應於裁定送達後10日內，以書狀向本院提出抗告
，並繳納抗告費新臺幣1千元
中    華    民    國    99    年    8     月    3     日
                                  書記官  傅美蓮

司法院資訊處製作；財團法人民間司法改革基金會備份。
